臺灣高等法院刑事判決　　　　　　　　93年度上易字第1807號
上　訴　人　丙○○
即自訴　人
上　訴　人　己　○
即自訴　人
人　訴　人　乙○○
即自訴人
上　訴　人　戊○○
即自訴　人
　　　　　　　　　　號5樓
上　訴　人　丁○○
即自訴　人
上列5人共同自訴代理人　沈明欣律師
被　　　告　甲○○
選任辯護人　崔百慶律師
　　　　　　王柏棠律師
上列上訴人因被告背信等案件，不服臺灣臺北地方法院92年度自
字第719號，中華民國93年9月24日第一審判決，提起上訴，本院
判決如下：
    主  文
上訴駁回。
    理  由
一、本件自訴意旨略以：
(一)、自訴人等與被告乃兄弟關係，於民國（下同）58年12月25日
    ，雙方依照母親之命，就分家所有動產及不動產，簽訂同意
    書，其中同意書第5項約定：「座落於臺北市○○○路○段
    171號房屋2分之1（同意書上雖僅記載房屋，但按雙方當時
    締約之真意應係包含房屋座落之基地內，即現今地號：臺北
    市○○區○○段1小段700號）產權歸七兄弟所有，由明道（
    即被告）具名保管，若明道持所具名之產權對外借款時得通
    知各所有權人，所借之款由明道個人負責償還」。經查，被
    告依上開同意書，係受自訴人委託管理該信託財產，應負有
    義務將管理信託財產所得利益依比例分配予自訴人，並於自
    訴人終止雙方信託契約後將屬自訴人所有之產權過戶予自訴
    人。詎被告竟基於為自己不法所有及不法利益意圖，於91年
    4 月4日自訴人丙○○以存證信函及91年9月25日委由律師發
    函，函促被告將自訴人就上開不動產信託於其名下權利，依
    雙方所定同意書配合辦理過戶，並將多年來就上開不動產出
    租予第三人，所收取租金依照權利比例分配予自訴人時，委
    由律師張金柱律師以91年10月11日柱律明道字第5981號函函
    覆自訴人，否認上開同意書上簽名非其本人簽名，同意書係
    自訴人私自杜撰云云，將上開不動產及租金全部據為己有，
    並為違背其任務之行為致生損害於自訴人。因認被告所為，
    涉犯刑法第342條背信罪及第335條侵占罪嫌等語。
二、經查：
(一)、按告訴乃論之罪，其告訴應自得為告訴之人知悉犯人之時起
    ，於6個月內為之；告訴乃論之罪，已不得為告訴者，不得
    再行自訴；又不得提起自訴而提起者，應諭知不受理之判決
    ，刑事訴訟法第237條第1項、第322條及第334條分別定有明
    文。
(二)、次按五親等內血親或三親等內姻親，犯刑法第31章之侵占罪
    及第32章之詐欺、背信罪者，準用同法第322條之規定，須
    告訴乃論，刑法第338條及第343條著有明文。經查，本件被
    告甲○○係自訴人丙○○、己○、乙○○、戊○○、丁○○
    之親兄弟，此據自訴人自承在卷，復有臺灣高等法院戶政役
    政等資訊查詢表在卷可查，是被告與自訴人間係二親等血親
    關係，依上開規定，自訴人自訴被告涉犯背信罪及侵占罪，
    屬於告訴乃論之罪。
(三)、查自訴人丙○○於民國91年4月4日以存證信函，及於91年9
    月25日委由律師發函，要求被告依照自訴人與被告於58 年
    12月25日簽立之同意書，將坐落臺北市○○○路○段171號房
    地（下稱系爭房地）移轉登記於所有自訴人，並分配系爭房
    地之租金，惟遭被告於91年10月11日委託律師回函予以拒絕
    等情，此有上述存證信函1份、律師函2份附於刑事自訴狀可
    稽。自訴人丙○○復於原審法院自承：「因為同意書是我母
    親保管的，我母親在6年前過世，過世後我是隔了1年才拿到
    同意書的，我才向被告要求權利的」等語。及自訴人己○、
    乙○○、戊○○、丁○○並均於原審法院自承：「因為被告
    不拿財產出來分，因為之前我們認為是兄弟的事情，用講的
    就可以了，我是在母親過世後1年以後才叫被告拿出財產出
    來分，被告不願意」等語。則綜上所述，自訴人丙○○至遲
    於91年11月左右收到被告之上述回函，其餘自訴人於母親過
    世後1年即約5年前，已確實知悉被告拒絕移轉登記系爭房地
    所有權與分配租金即本案侵占、背信情事，然本件自訴人於
    92年10月14日始向原審法院提起自訴，此有自訴人自訴狀上
    原審法院收文章1枚附卷可查，是本件自訴人於已逾6個月之
　　告訴期間後，始提起本件自訴，揆諸前揭規定，其自訴並不
  　合法，依刑事訴訟法第322條、第334條，應諭知不受理之判
    決。
三、自訴人上訴雖略以：
(一)、告訴乃論之罪，應自知悉犯人之時起，於6個月為之，所稱
    知悉，係指確知犯人之犯罪行為而言，如初意疑其有此犯行
    ，而未得確實證據，及發覺確實證據，始行告訴，則不得以
    告訴人前此之遲疑，未經申告，遂謂告訴為逾法定期間（28
    年台上第919號判例可參）。是告訴人需主觀上認知已達確
    知犯人之犯罪行為之程度，方可謂知悉，如僅係懷疑他人有
    此犯罪行為，但未得確切之證實者，尚不得稱為知悉。自訴
    人己○、乙○○、戊○○、丁○○等四人固於原審自承：「
    因為被告不拿財產出來分，因為之前我們認為是兄弟的事情
    ，用講的就可以了，我是在母親過世後1年以後才叫被告拿
    出財產出來分，被告不願意」（原審93年9月14日審理筆錄
    第14頁），惟自訴人等人當時尚無確實之證據可資證明被告
    確有侵占背信之犯罪行為，而是遲至另一自訴人丙○○欲提
    出本件自訴前1個月，丙○○將日前曾委由律師發函之律師
    函（內容略為：要求被告甲○○依照民國58年12月25日雙方
    協議之同意書，將信託於其名下之不動產，過戶至丙○○名
    下）及被告甲○○就上開律師函之回函（回函內容略為：系
    爭協議書係屬偽造，並無義務配合辦理過戶）等文件提示予
    眾人時，其等方知被告甲○○確實有犯罪之行為，惟原審未
    察，竟遽以自訴人己○等人之告訴已逾告訴期間，而對本件
    諭知不受理之判決，其判決顯有違誤，應予撤銷。
(二)、次查，告訴乃論之犯罪行為有連續或繼續之狀態者，其6個
    月之告訴期間，應自得為告訴之人，知悉犯人最後一次行為
    或行為終了之時起算（大法官會議釋字第108號解釋參照）
    。本件自訴人自訴被告之犯罪內容除自訴被告違反協議不願
    將信託財產過戶予自訴人外，尚包含自訴被告將多年來直至
    提起本件自訴前，就信託財產未依照財產協議將對第三人所
    收取之租金依照比例分配予自訴人（詳見92年12月19日刑事
    自訴狀），而此一犯罪行為顯具有繼續之狀態，揆諸上開大
    法官會議解釋，其告訴期間自應得為告訴之人，知悉犯人最
    後一次行為或行為終了之時起算，準此，本件自訴人知悉犯
    人最後一次犯罪行為（侵占行為），顯未逾6個月之告訴期
    間，然原審對此部分漏未審酌等語。
四、然查：
(一)、按「告訴乃論之罪，其告訴期間，依刑事訴訟法第237條第1
    項規定，應自得為告訴之人知悉犯人之時起，於6個月內為
    之。所謂知悉犯人，指得為告訴之人確知犯人之犯罪行為而
    言，故告訴期間之進行與否，係以其主觀之知悉情形為斷，
    且其知悉必須達到確信之程度，告訴期間始予起算。倘得悉
    僅致懷疑程度而猶待證實者，其告訴期間自應至有確據確悉
    之日起算（89台非405）」，本件自訴人等與被告為親兄弟
    ，依據自訴狀所載事實，自訴人等並無前述之僅致懷疑猶待
    證實之情形，而屬於確悉，且自訴人丙○○於民國91年11
    月間即收到被告前揭回函，距自訴人等提起自訴之時間（即
    92
　　年10月14日）早逾6個月之法定期間，其自訴顯不合法。
(二)、且由其餘自訴人於原審所稱：「我是在母親過世後1年以後
    才叫被告拿出財產來分，被告不願意」等語，亦足證在彼等
    主觀上，於當時（即88年間）已足以確悉並認定被告有其等
    所認定之犯嫌。則其等於92年10月14日始提起自訴，更顯已
    逾越法定期間。雖自訴人等於上訴理由狀略謂，係因丙○○
    欲提出本件自訴前1個月，將其曾委由律師發函之律師函及
    被告之回函等文件提示眾人時，其等方知被告確實有犯罪行
    為云云，尚非可採。
(三)、次按刑法侵占屬即成犯並非繼續犯（67台上2662號判例），
    而自訴人所援引司法院釋字第108號解釋之意旨，係針對連
    續或繼續犯所為之解釋，上訴理由狀認被告之侵占或背信係
    繼續犯，適用釋字第108號解釋云云，亦非可取。
(四)、自訴狀雖稱被告所涉犯刑法第342條背信及第335條侵占罪云
    云)，然查，刑法上之背信罪，為一般的違背任務之犯罪，
    係指為他人處理事務之人，以侵占以外之方法，違背任務，
    損害本人利益之行為而言。而侵占罪則係以侵占自己持有他
    人之物為其特質，亦即專指持有他人所有物，以不法領得之
    意思，變更持有為所有，侵占入己者而言。故違背任務之行
    為，苟係將其持有之他人所有物，意圖不法領得為己有，係
    屬侵占罪而非背信罪（30年上字第1778號、第2633號，51年
    台上字第58號、63年台上字第292號等判例參照)。即侵占罪
    與背信罪係不能併立僅能擇一構成，是自訴意旨認被告係同
    時構成該二罪，亦不足取。
五、原審以本件自訴人於已逾6個月之告訴期間後，始提起本件
    自訴，揆諸前揭規定，其自訴並不合法，依刑事訴訟法第32
　　2條、第334條，應諭知不受理之判決，經核原判決認事用法
　  並無違誤，自訴人提起上訴仍執前詞，指摘原判決不當，請
    求撤銷改判，為無理由，應予駁回，並不經言詞辯論為之。
據上論斷，應依刑事訴訟法第368條、第372條，判決如主文。
中　　華　　民　　國　　94　　年　　3　　月　　 9 　　日
　　　　　　　　　刑事第十七庭審判長法　官  吳啟民
　　　　　　　　　　　　　　　　    法　官  林瑞斌
　　　　　　　 　 　　　　　　　　　法　官  施俊堯
以上正本證明與原本無異。
不得上訴。
                                    書記官  陳彥蕖
中　　華　　民　　國　　94　　年　　3 　　月　　9 　　日
